【裁判字號】    89,自,307
【裁判日期】    900406
【裁判案由】    侵占等
【裁判全文】
臺灣板橋地方法院刑事判決                          八十九年度自字第三○七號
    自  訴  人  乙○○
    被      告  甲○○
右列被告因侵占等案件，經自訴人提起自訴，本院判決如左：
    主  文
甲○○意圖為自己不法之所有，而侵占自己持有他人之物，處有期徒刑貳月，如易科
罰金，以參佰元折算壹日，緩刑貳年；被訴詐欺部分無罪。
    事  實
一、乙○○於民國八十年九月五日，欲出資新臺幣（下同）二十二萬二千二百五十元
    投資甲○○之事業，惟因未決定經營何項業務，乃由乙○○先簽發以中國農民銀
    行為付款人，支票號碼ＡＺ0000000號，票面金額二十二萬二千二百五十
    元之現金支票一紙，交由甲○○保管，以為將來共同經營事業之出資款項。甲○
    ○並出具保管條一紙，交乙○○為憑，言明此筆票款係由乙○○及康平共有，由
    甲○○無息保管，甲○○不得有挪用之行為。詎其竟意圖為自己不法之所有，於
    收受後即為付款之提示而將依約保管而持有之上揭票款侵吞入己，嗣經乙○○屢
    次催討無著，始覺上情。
二、案經自訴人乙○○提起自訴。
    理  由
壹、有罪部分：
一、訊據被告甲○○固不否認有將上開保管支票提示挪用，惟辯稱：伊收受自訴人之
    支票後，因須用金錢，有提示該紙支票兌得現金，但八十年間自訴人向伊催討時
    ，即曾開同額支票清償，是以第一商業銀行中和分行或彰化銀行中和分行為付款
    人之同額支票一紙清償云云。惟查：自訴人堅稱被告並未將款項返還，並提出被
    告簽具之保管條一紙以為證，經提示被告辯認確係其所簽具無訛，而衡以常情，
    被告若已還清保管款，為何遲未將保管條索回；又本件訴訟程序進行中，被告經
    自訴人催索保管款後，即開立面額各為二萬元之本票共十紙予自訴人，並與自訴
    人達成以二十萬元清償之和解內容，將此十張本票供自訴人做清償之擔保，若其
    早已將此筆保管款清償，則為何又與自訴人達成和解？為何開具二十萬元之本票
    給自訴人？是自訴人所稱被告將其面額二十餘萬元之現金支票侵吞，迄未清償等
    情，應可採信。又查：本院去函查詢第一商業銀行中和分行及彰化銀行中和分行
    ，有關被告於八十年間支票往來情形，詎二銀行均回覆被告甲○○未曾於該行開
    設支票存款戶，此分別有第一商業銀行中和分行一中和字第一三○號函、彰化銀
    行中和分行彰中和字第三九三號函在卷可稽，足見被告所辯其於八十年間已開具
    支票將保管款清償云云，僅係臨訟飾卸之詞而與事實不符，自不足採信。且刑法
    侵占罪之成立，以行為人意圖為自己或第三人不法之所有，排除真正所有權人之
    地位，據其持有他人之物為己有，其行為即告成立，至其後繼續占有他人之物，
    僅為財產法益破壞狀態之繼續。故若行為人於事後將侵占之財物如數返還，僅為
    所有權人之財產法益受破壞狀態終結，要與本罪之成立與否無涉。是被告既已於
    八十年間即將自己持有他人之票款侵吞入己，縱其所辯於事後已將款項如數返還
    為真實，仍無解於本件侵占罪責之成立，仍應依法論處。
二、核被告甲○○所為，係犯刑法第三百三十五條第一項之侵占罪。爰審酌被告犯罪
    後態度良好、所生危害非鉅、及其動機、手段等一切情狀，量處如主文所示之刑
    。又刑法第四十一條業於九十年一月四日經立法院修正通過，並經總統於九十年
    一月十日公布，而於同年一月十二日生效施行，其修正條文為：「犯最重本刑為
    五年以下有期徒刑以下之刑之罪，而受六個月以下有期徒刑或拘役之宣告，因身
    體、教育、職業、家庭之關係或其他正當事由，執行顯有困難者，得以一元以上
    三元以下折算一日，易科罰金。但確因不執行所宣告之刑，難收矯正之效，或難
    以維持法秩序者，不在此限。」「併合處罰之數罪，均有前項情形，其應執行之
    刑逾六月者，亦同」，核與修正前刑法第四十一條相較，修正後條文顯較有利於
    被告，故本件於宣告如主文所示之刑外，並適用修正後刑法第四十一條規定，諭
    知本件如易科罰金之折算標準。再查被告未曾受有刑之宣告，此有臺灣高等法院
    檢察署刑案紀錄簡覆表附卷可稽，此次係因資金周轉圖便，一時失慮致罹刑典，
    且其已與自訴人以諾成方式達成和解，且開具本票十紙為保證，有本票影本十紙
    附卷可稽，又被告已如期返還三期款共六萬元，亦具自訴人陳明在卷，足見被告
    非無悔悟之意，因認其經此審訊教訓，已知惕厲當無再犯之虞，其刑之宣告以暫
    不執行為適當，是除量處如主文所示之刑外，並予宣告緩刑二年，以期自新。
貳、無罪部分：
一、自訴意旨略以：被告甲○○於八十八年十二月時，持林銘賓所簽發，以華南商業
    銀行板橋分行土城辦事處為付款人，票載發票日期八十九年二月二十八日，票面
    金額十七萬元之支票一紙向其借得同額現金，後經自訴人持票如期為付款之提示
    ，竟因存款不足遭退票，經向被告催討無著始知受騙，因認被告另涉有刑法第三
    百三十九條第一項詐欺罪嫌云云。
二、按犯罪事實應依證據認定之，無證據不得推定其犯罪事實，刑事訴訟法第一百五
    十四條定有明文；又認定不利於被告之事實，須依積極證據，苟積極證據不足為
    不利於被告事實之認定時，即應為有利於被告之認定，更不必有何有利之證據，
    最高法院三十年上字第八一六號判例著有明文可資參照。
三、自訴人認被告甲○○另涉詐欺罪嫌，無非係以被告持林銘賓之支票借款後，其遵
    期提示該支票，卻因存款不足而退票等情為主要論據。惟訊據被告堅決否認此部
    分犯行，辯稱：伊係代林銘賓向自訴人調借現金，伊自己也有借款予林銘賓，後
    來林銘賓避債國外而無從尋洽，伊亦受林銘賓所詐騙等語。經查：被告曾持林銘
    賓支票向自訴人借款等情，固據被告供明在卷，並有林銘賓所簽發之支票一紙附
    卷可證，惟據自訴人陳稱：因其不認識林銘賓，故借款當天係由林銘賓開車載甲
    ○○前來，後來甲○○與自訴人共乘一車前往銀行，自訴人於車上開支票予甲○
    ○進去領錢，林銘賓則開車跟在後面等語（見本院九十年一月十日訊問筆錄）。
    當可推認被告所辯係代替林銘賓向自訴人借錢等語，所言非虛。且自訴人復陳稱
    林銘賓為躲避債務，已逃至大陸地區，與被告所辯互符一致，堪認被告甲○○所
    辯其受林銘賓所矇騙，與自訴人同受財產損失等語，應可採信。且被告甲○○自
    始即無任何對自訴人施以詐術之行止，縱其用以向自訴人調借現金之支票退票，
    亦僅為民事債務糾紛，與刑事詐欺犯行尚屬有間。自訴人僅憑被告甲○○曾持林
    銘賓支票向其借款，而遽認其有詐欺犯行，自屬無據。此外，復查無其他積極證
    據足證被告另涉有自訴人所指詐欺之犯行，被告所涉此部分犯行要屬不能證明，
    應依前揭說明為無罪之諭知。
四、被告丙○○部分另行審理，併此敘明。
據上論斷，應依刑事訴訟法第三百四十三條、第二百九十九條第一項前段、第三百零
一條第一項，刑法第二條第一項前段、第三百三十五條第一項、第四十一條第一項前
段、第七十四條第一款，罰金罰鍰提高標準條例第一條前段、第二條，判決如主文。
中      華      民      國      九十      年      四      月     六     日
                                  臺灣板橋地方法院刑事第六庭
                                          法  官  林漢強
右正本證明與原本無異。
如不服本判決，應於判決送達後十日內，向本院提出上訴狀。
                  書記官  黃大千
中      華      民      國      九十      年      四      月     六     日


司法院資訊處製作；財團法人民間司法改革基金會備份。
